【裁判字號】    90,上易,272
【裁判日期】    891116
【裁判案由】    侵占
【裁判全文】
臺灣高等法院刑事判決                            九十年度上易字第二七二號
    上  訴  人
    即 自訴 人  甲○○
    被      告  乙○○
右上訴人，因自訴被告侵占案件，不服臺灣桃園地方法院八十九年度自字第一四七號
，中華民國八十九年十一月十六日第一審判決，提起上訴，本院判決如左：
    主      文
上訴駁回。
    理      由
一、自訴意旨略以：被告乙○○於民國八十五年十二月五日發起民間互助會，會員連
    同會首共二十一人，每月會金一萬元。自訴人甲○○參加上開互助會，迄八十七
    年八月五日互助會結束時，為活會會員，詎被告將各死會會員交付予被告的會金
    侵吞，拒交予自訴人，嗣經催討被告僅象徵性陸陸續續的小額返還，共計返還自
    訴人新台幣（下同）二萬五千元，其後即拒絕返還，以致其餘會款十七萬五千元
    平白受損，返還無期，自訴人迭經催討，並經調解委員會調解不成，因認被告涉
    有刑法第三百三十五條第一項之普通侵占罪嫌云云。
二、自訴人認被告涉有刑法第三百三十五條第一項侵占罪嫌，其理由無非係依據互助
    會單一紙、自訴人參加互助會每月繳款憑證一份、存證信函二份及調解不成立證
    明書一紙等資為論據。訊據被告固坦承於互助會結束後，僅陸續交付自訴人二萬
    五千元，惟堅決否認有何侵占犯行，辯稱，係因二位互助會會員倒會，幫該二會
    員墊款，故無能力清償自訴人互助會款等語。
三、按犯罪事實應依證據認定之，無證據不得推定其犯罪事實。又不能證明被告犯罪
    者，應諭知無罪之判決，刑事訴訟法第一百五十四條、第三百零一條第一項分別
    定有明文。次按民間互助會，係會首與各會員間締結之契約，會首取得請求各會
    員按期給付會款之債權，並負責收齊會款及交付得標會員之債務。各會員僅於得
    標時，取得請求會首交付得標會款之債權，並非因其得標而當然取得得標會款之
    所有權，該項會款在會首交付與得標會員之前，屬會首所有，故會首於收齊會款
    後，拒不交付與會員，而擅自花用，乃係債務不履行問題，不成立侵占罪，最高
    法院八十七年度台非字第二五五號判決意旨可資參照。訊據被告矢口否認有侵占
    會款之意圖。查本件被告召集成立之互助會，互助會結束時，僅給付尾會活會會
    員即自訴人會款二萬五千元，其餘會款尚未給付等情，業據自訴人提出上開證據
    ，並為被告所是認，堪認為真實。然依前開之說明，會首乙○○於收取會款後，
    雖有義務將該會款交付予得標之會員，惟此僅係民事上之會首對得標之會員負有
    移轉會款所有權之義務，在刑事上，會首與會員間，就該會款本身並無任何委託
    持有關係存在，會首並非持有他人之物，故而本件雖會首乙○○於收取各會員之
    會款後，未將收取之金錢交付得標人甲○○，亦屬民事上之債務不履行問題，與
    侵占之構成要件必須「持有他人之物」之事實顯有未合，本件事實既與侵占罪之
    構成要件不符，自不能對被告論以侵占之罪責，原審以不能證明被告犯罪，諭知
    被告無罪，經核並無不合，自訴人上訴意旨指被告所為，應構成侵占罪及背信罪
    ，指摘原判決不當。惟查被告並不構成侵占罪，已如上述，又自訴人在原審僅自
    訴被告犯侵占罪，並未指訴被告另犯背信罪，茲自訴人自訴被告犯侵占罪部分既
    經諭知無罪，則與自訴人所指被告另外犯背信罪部分並無裁判上或實質上一罪之
    關係，本院自不能就自訴人另外所指被告犯背信罪部分，併予審判，本件自訴人
    之上訴為無理由，應予駁回。
據上論斷，應依刑事訴訟法第三百六十八條，判決如主文。
中    華    民    國    九  十    年       二       月    二  十  七    日
                              臺灣高等法院刑事第二庭
                                  審判長法  官  蔡  長  溪
                                        法  官  林  俊  益
                                        法  官  楊  貴  志
右正本證明與原本無異。
不得上訴。
                                        書記官  沈  秀  容
中    華    民    國    九  十    年       三       月        二        日


司法院資訊處製作；財團法人民間司法改革基金會備份。
